臺灣臺南地方法院民事判決
108年度重訴字第197號
原      告  鄭福信  
            鄭嘉信  
            林娟芬  
            黃美雪  
            林主英  
            郭愛治  
上  一  人
訴訟代理人  朱維信  
共      同
訴訟代理人  黃溫信律師
被      告  李孋姃  

訴訟代理人  李偉卿  
上列當事人間請求所有權移轉登記事件，經本院於民國110年11
月23日言詞辯論終結，判決如下：
    主    　文
被告應於原告鄭福信、鄭嘉信將坐落臺南市○區○○段000○000○000
○000地號土地上登記日期民國86年6月25日之抵押權設定塗銷之
同時將前開土地之權利範圍各6/96之所有權移轉登記予原告鄭福
信、鄭嘉信公同共有。
被告應於原告林主英將坐落臺南市○區○○段000○000○000○000地號
土地上登記日期民國86年6月25日之抵押權設定塗銷之同時將前
開土地之權利範圍各6/96之所有權移轉登記予原告林主英。
被告應於原告郭愛治將坐落臺南市○區○○段000○000○000○000地號
土地上登記日期民國86年6月25日之抵押權設定塗銷之同時將前
開土地之權利範圍各24/96之所有權移轉登記予原告郭愛治。
被告應於原告林娟芬將坐落臺南市○區○○段000○000○000○000地號
土地上登記日期民國86年6月25日之抵押權設定塗銷之同時將前
開土地之權利範圍各12/96之所有權移轉登記予原告林娟芬。
被告應於原告黃美雪將坐落臺南市○區○○段000○000○000○000地號
土地上登記日期民國86年6月25日之抵押權設定塗銷之同時將前
開土地之權利範圍各12/96之所有權移轉登記予原告黃美雪。
訴訟費用由兩造依附表所示比例負擔。
    事實及理由
一、原告起訴主張：
㈠、原告鄭福信、鄭嘉信係訴外人鄭李鈴之長子、次子，訴外人
    鄭李鈴業已於民國94年9月16日死亡，原告鄭福信、鄭嘉信
    為其法定第一順位繼承人（鄭李鈴之配偶鄭兒玉已歿），有
    繼承系統表及戶籍謄本可參。
㈡、訴外人鄭李鈴生前與原告林主英、郭愛治、林娟芬、黃美雪
    及被告李孋姃等六人於68年間合意，以每坪新臺幣（下同）
    5千元之代價，共同出資向第三人買受坐落臺南市○區○○段00
    0○000○000○000地號等四筆土地，面積分別為80㎡、80㎡、79㎡
    、79㎡，總計面積為318㎡（下稱系爭土地），並依每人出資
    之金額約定每人就系爭土地之權利範圍依次為6/96、6/96、
    24/96、12/96、12/96、36/96，然為登記便利，兩造並約定
    將系爭土地借名登記於被告一人名下。嗣至86年7月間，原
    告等人為求確保土地權益，遂邀被告將上開雙方借名登記合
    意内容做成書面契約，同時並以原告等人對系爭土地之權利
    範圍比例（即6/60、6/60、24/60、12/60、12/60)於系爭土
    地上設定擔保債權金額為600萬元之抵押權，並言明：本抵
    押權並非私人借貸關係，而係擔保信託人（即原告等人）之
    土地權利；倘若本土地處分後，信託人分得價金後；或甲方
    （即被告）將各人之產權持分移轉登記予信託人等時，信託
    人等應提供文件予甲方辦理抵押權塗銷登記等語。上開各情
    有信託契約書影本（原證二）、土地登記謄本可佐。
㈢、按稱「借名登記」者，謂當事人約定一方將自己之財產以他
    方名義登記，而仍由自己管理、使用、處分，他方允就該財
    產為出名登記之契約，其成立側重於借名者與出名者間之信
    任關係，及出名者與該登記有關之勞務給付，具有不屬於法
    律上所定其他契約種類之勞務給付契約性質，應與委任契約
    同視，倘其内容不違反強制、禁止規定或公序良俗者，當賦
    予無名契約之法律上效力，並依民法第529條規定，適用民
    法委任之相關規定（最高法院99年度台上字第1662號裁判意
    旨參照）。再按當事人之任何一方，得隨時終止委任契約。
    委任關係，因當事人一方死亡、破產或喪失行為能力而消滅
    。無法律上之原因而受利益，致他人受損害者，應返還其利
    益。雖有法律上之原因，而其後已不存在者，亦同。民法第
    549條第1項、第550條前段、第179條分別定有明文。本件：
①、訴外人鄭李鈴雖與被告成立借名登記契約，惟鄭李鈴已於94
    年9月16日死亡，依民法第549條規定鄭李鈴與被告間之借名
    登記法律關係業已消滅，被告自負有移轉登記予鄭李鈴之繼
    承人之義務，而原告鄭福信、鄭嘉信為鄭李鈴之繼承人，有
    前揭繼承系統表及戶籍謄本可參，原告鄭福信、鄭嘉信二人
    本於繼承及不當得利之法律關係請求被告將被繼承人鄭李鈴
    借名登記予被告名下之系爭土地所有權各6/96移轉登記予原
    告鄭福信、鄭嘉信，如訴之聲明第一項所示。
②、本件兩造共同出資合購系爭土地四筆，並合意借名登記於被
    告名下，現兩造對系爭土地處理意見不同，原告等人（除原
    告鄭福信、鄭嘉信外）欲終止系爭土地之借名登記契約，爰
    以本件起訴狀繕本送達被告為終止本件借名登記委任關係之
    意思表示，並依終止借名登記契約後之不當得利法律關係請
    求被告將系爭土地所有權移轉登記予原告等人如訴之聲明第
    二、三、四、五項所示。
㈣、有關被告辯稱之國民年金部分，因為國民年金是近幾年之新
    制度，如果被告早幾年就將系爭土地移轉登記給原告等人，
    就不會發生領不到國民年金之損失，故此部分與原告無關，
    原告不同意補償被告國民年金之給付。至於被告要求同時履
    行塗銷抵押權之部分，依原證二契約內容的意思，是這樣沒
    錯。另否認被告所說本件兩造就系爭土地之移轉登記並沒有
    爭執云云，事實上本件如果不透過訴訟，被告一直都沒有要
    移轉登記權利範圍給原告等人，所以原告不得已才提出原證
    二契約書訴請被告依約履行，不同意被告所說的由原告來負
    擔全部的訴訟費用等語。
㈤、聲明（見本院卷第193至195頁）：
①、被告應將坐落臺南市○區○○段000○000○000○000地號土地，權
    利範圍6/96之所有權移轉登記予原告鄭福信、鄭嘉信公同共
    有。
②、被告應將坐落臺南市○區○○段000○000○000○000地號土地，權
    利範圍均為6/96之所有權移轉登記予原告林主英。
③、被告應將坐落臺南市○區○○段000○000○000○000地號土地，權
    利範圍均為24/96之所有權移轉登記予原告郭愛治。
④、被告應將坐落臺南市○區○○段000○000○000○000地號土地，權
    利範圍均為12/96之所有權移轉登記予原告林娟芬。
⑤、被告應將坐落臺南市○區○○段000○000○000○000地號土地，權
    利範圍均為12/96之所有權移轉登記予原告黃美雪。
⑥、訴訟費用由被告負擔。
二、被告答辯略以：
㈠、被告並未表示不履行86年7月兩造就系爭土地所簽訂之原證2
    信託契約書之義務，是原告未曾請求將系爭土地辦理返還登
    記，卻逕行提起訴訟，徒增兩造精神及金錢負擔，原告應撤
    回訴訟，否則訴訟費用應由原告全部負擔。
㈡、依原證2第二條約定，被告提供系爭土地予原告等人設定系爭
    抵押權，係為擔保信託土地之返還，而非消費借貸關係之擔
    保。被告就系爭土地之返還並無異議，但原告鄭福信、鄭嘉
    信應就鄭李鈴所遺系爭抵押權辦理繼承登記後，與原告林主
    英、郭愛治、林娟芬、黃美雪共同辦理塗銷系爭抵押權。被
    告要做同時履行之抗辯。
㈢、原告等人將系爭土地借名登記在被告名下，借名登記期間，
    被告並未收取任何酬金，如今返還登記，應由原告負擔全部
    的稅金及規費。
㈣、又被告曾向勞動部勞工保險局申請國民年金給付，卻因系爭
    土地借名登記在被告名下，致使被告個人不動產價值超出5
    百萬元，致勞動部核定不予發給國民年金（被證1），被告
    損失44萬4,632元（計算方式為97年10月1日至100年12月30
    日每月3,000元，合計11萬4,000元；101年1月1日至104年12
    月30日每月3,500元，合計16萬8,000元，105年1月1日至108
    年8月31日每月3,628元，合計15萬9,632元），因此原告應
    賠償被告之國民年金損失。108年10月31日第一次調解庭，
    兩造達成共識決議同意委託土地仲介公司出售，售價扣除必
    要金額後，依據各自持有比率，取得款項，隨即至臺南信義
    房屋公司虎尾寮店委託出售簽約事宜(被證2），但經過將近
    2年仍無法出售糸爭土地。108年12月5日第二次調解庭做出
    第2項共同決議：原告因長年持有此筆系爭土地導致不動產
    資產金額超出500萬元，而一直無法領到應得之國民年金；
    故原告方同意以40萬元用來補償原告此方面的損失。又現在
    已歷經2年3個月，系爭土地仍無法售出，故被告之前所主張
    之國民年金老年基本保證年金是444,632元（計算至108年8
    月31日），但因原告的消極不配合出售事宜，致使被告再增
    加損失達101,268元（計算方式：108年9月1日至108年12月3
    1日，每月3,628元，合計：14,512元。109年1月1日至110年
    11月30日，每月3,772元，合計：86,756元），故原告應補
    償被告國民年金老年基本保證年金總計共50萬元。
㈤、109年4月12日，兩造再次委託台中匯揚不動產仲介公司簽約
    賣地(被證3），並有買主（大晟資產管理顧問有限公司鄭俊
    杰先生）願意購買，此次售價金額由原告郭愛治之子朱維信
    與仲介公司談妥為700萬元，買方同意此價格，並於109年7
    月21日由被告代為收取訂金10萬元，但在進行買賣文書作業
    過程中，原告鄭嘉信、林娟芬、黃美雪等人，一再以疫情期
    間置留國外不願以視訊或親自回國來解決個人印鑑或文書之
    認證，如此消極作為導致買主鄭俊杰先生，不再繼續等待，
    因而託仲介公司表達不再進行買賣事宜，於110年11月4日宣
    告破局並命被告退還之前所收訂金10萬元並賠償未履約賠償
    金10萬元，被告總共以20萬元支票交付予大晟資產管理顧問
    有限公司(被證4），故此筆買賣無法達成，實是原告無法配
    合所致，故原告應賠償10萬元損失予被告等語。
㈥、聲明（見本院卷第201頁）：
①、訴訟費用應由原告負擔。
②、原告應就臺南市○區○○段000○000○000○000號等四筆土地，於8
    6年6月25日登記，登記字號東資地字017030號抵押權予以塗
    銷。
③、被告將系爭土地持分返還登記予原告時，應繳交之税金及費
    用由原告自行負擔。
④、原告應補償國民年金損失50萬元。
⑤、原告應支付無法履約之賠償金10萬元。
三、本院得心證之理由：
㈠、原告主張之前揭事實，有原證2信託契約書、繼承系統表、戶
    籍謄本、地籍圖、系爭土地登記第二類謄本在卷可稽，且為
    被告所不爭執，自堪信為真實。
㈡、按借名登記者，謂當事人約定一方將自己之財產以他方名義
    登記，而仍由自己管理、使用、處分，他方允就該財產為出
    名登記之契約，其成立側重於借名者與出名者間之信任關係
    ，在性質上應與委任契約同視，倘其內容不違反強制、禁止
    規定或公序良俗者，固應賦予無名契約之法律上效力，並類
    推適用民法委任之相關規定（最高法院98年度台上字第990
    號判決意旨參照）。又按「當事人之任何一方，得隨時終止
    委任契約」、「受任人以自己之名義，為委任人取得之權利
    ，應移轉於委任人」、「無法律上之原因而受利益，致他人
    受損害者，應返還其利益。雖有法律上之原因，而其後已不
    存在者，亦同」，民法第549 條第1 項、第541 條第2 項及
    第179 條分別定有明文。
㈢、經查，兩造於86年7月簽訂系爭信託契約書，載明雙方共同出
    資購買系爭土地，權利範圍如附表所示，借名登記於被告名
    下，並由原告等人辦理系爭抵押權登記以擔保被告將系爭土
    地持分移轉登記予原告等人，為兩造所不爭執，被告並明確
    表示願意移轉如附表所示權利範圍之所有權登記予原告等人
    ，原告等人則當庭表示願意於被告辦理系爭土地所有權移轉
    登記之同時辦理系爭抵押權之塗銷登記（見本院卷第232頁
    筆錄），從而，原告鄭福信、鄭嘉信二人基於繼承及不當得
    利之法律關係請求被告將被繼承人鄭李鈴借名登記予被告名
    下之系爭土地所有權各6/96移轉登記予原告鄭福信、鄭嘉信
    、原告等人（除原告鄭福信、鄭嘉信外）則主張終止系爭土
    地之借名登記契約，並依終止借名登記契約後之不當得利法
    律關係請求被告將系爭土地所有權如附表所示比例移轉登記
    予原告等人（除原告鄭福信、鄭嘉信外）；且被告抗辯原告
    等人應於其辦理所有權移轉登記之同時為系爭抵押權之塗銷
    登記，均屬有理，應予准許。
㈣、次查，被告另抗辯：應由原告負擔系爭土地移轉登記之全部
    稅金及費用云云，經查，觀之原證2信託契約書，其內並無
    有關稅費分擔之約定，故應回歸公平原則及社會通念審定之
    ，而有關借名登記之返還移轉登記依兩造持分比例分擔，衡
    符公平原則，故被告此部分請求，並無理由。另被告主張原
    告應補償其國民年金損失50萬元云云，查兩造係於86年7
　　月間簽訂原證2契約書，迄今已24年餘，而被告所提出之勞
    動部勞工保險局審查核定不發給國民年金老年基本保證年金
    者乃105年1月8日之函文（見本院卷第91頁），易言之，被
    告如於上開期間內辦畢系爭土地之所有權持分移轉登記事宜
    ，則並無無法獲致國民年金之損失，從而，被告請求原告等
    人應賠償其國民年金損失50萬元，亦非有據。末查，被告另
    請求原告等人應支付因原告等人遲不配合導致無法履約出售
    系爭土地之賠償金10萬元部分，核其此部分請求，如被告認
    其確有損害，應由被告另案起訴請求之，並非本件審理範疇
    ，併予敘明。　　　　
四、綜上所述，原告等人依繼承、終止借名登記契約關係、民法
    第179條規定，請求被告應將系爭土地之所有權持分移轉登
    記予原告等人，以及被告抗辯原告等人應同時塗銷系爭抵押
    權之登記，為有理由，應予准許。
五、本件事證已臻明確，兩造其餘之攻擊防禦方法及舉證，經本
    院審酌後，認均不足以影響本判決之結果，毋庸一一論列，
    併此敘明。
六、訴訟費用負擔之依據：民事訴訟法第79條。　　
中　　華　　民　　國　　110 　年　　11　　月　　30　　日
                  民事第五庭  法  官　吳金芳　　　　
以上正本證明與原本無異。
如不服本判決，應於判決送達後20日內，向本院提出上訴狀並表
明上訴理由（須附繕本），如於本判決宣示後送達前提起上訴者
，應於判決送達後20日內補提上訴理由書（須附繕本）。如委任
律師提起上訴者，應一併繳納上訴審裁判費。
中　　華　　民　　國　　110 　年　　11　　月　　30　　日
                              書記官  李崇文
附表：
1 被告 負擔36/96 2 原告鄭福信、 原告鄭嘉信 負擔6/96 3 原告林娟芬 負擔12/96 4 原告黃美雪 負擔12/96 5 原告林主英 負擔6/96 6 原告郭愛治 負擔24/96